臺灣臺南地方法院臺南簡易庭民事判決
110年度南建簡字第3號
原      告  吳若鈞即惠鈞室內裝修工程行

被      告  張嘉南

上列當事人間請求給付工程款等事件，經本院於民國110年7月29
日言詞辯論終結，判決如下：
    主  文
原告之訴駁回。
訴訟費用由原告負擔。　　
    事實及理由
一、本件原告主張：被告於民國108年9月21日，將門牌號碼臺南
    市○○區○○○街00巷0號號建物（下稱系爭建物）之整修工程（
    下稱系爭工程），交由原告承攬（按：兩造就系爭工程訂立
    之工程契約書，下稱系爭契約）；系爭工程之報酬原為新臺
    幣（下同）143萬元7,500元；嗣因被告與原告約定由被告將
    另一建物之修繕工程交由原告承攬，原告則將系爭工程之報
    酬減少13萬7,500元（按：原告所主張兩造因上開約定而成
    立之契約，下稱系爭約定），兩造因而約定系爭工程之報酬
    為130萬元。其後，被告於108年10月中旬某日，又將系爭建
    物客廳及臥房分隔牆移位1臺尺、四面磚牆改為鋼筋水泥牆
    之工程（下稱追加工程），交由原告承攬；雙方約定追加工
    程之報酬為36萬元。茲因系爭約定所定之給付業已給付不能
    ；為此，爰依民法第226條第1項規定，請求被告給付13萬7,
    500元；另因追加工程業已完成，併依民法第505條第1項規
    定，請求被告給付追加工程之報酬36萬元等語。並聲明求為
    判決：被告應給付原告49萬7,500元及自民事起訴狀繕本送
    達被告之翌日起至清償日止，按週年利率5%計算之利息。
二、被告抗辯：
　㈠兩造間並無系爭約定存在。
　㈡伊業已給付系爭工程之報酬110萬元予原告，惟系爭工程至今
    仍未完成。伊自始即與原告約定原告所應完成之工作，從未
    與原告就追加工程為約定，且系爭工程亦無工程內容之變更
    ；況依系爭契約之約定，系爭工程內容之變更，應由雙方協
    議，原告僅係藉詞拖延施工期間及要求給付更多之報酬。
　㈢伊於本件訴訟中，始見到原告提出之追加工程之估價單〔按：
    指本院109年度南司建簡調字第20號卷宗（下稱調解卷宗）
    第23頁之估價單，下稱系爭估價單〕；伊從未答應給付系爭
    估價單上記載之報酬予原告。再原告於109年9月23日在臺南
    市仁德區調解委員會（下稱調解委員會）調解時，並未提出
    系爭估價單，且系爭估價單上亦無伊之簽名。又原告於109
    年7月1日尚傳送可否再給付15萬元，剩餘之5萬元，待完工
    後結清之訊息予伊，可證原告主張伊於108年10月中旬某日
    ，將追加工程交予原告承攬，乃憑空捏造。另因伊要求原告
    儘速完工，原告要求伊先給付30萬元，始給付原告30萬元等
    語。
　㈣並聲明求為判決：原告之訴駁回，如受不利之判決，願供擔
    保請准宣告免為假執行。
三、兩造不爭執之事項：
　㈠被告於108年9月21日，將系爭工程，交由原告承攬，雙方約
    定系爭工程之報酬為130萬元。
　㈡被告業已給付110萬元予原告。 
四、本件之爭點：
　㈠原告主張依民法第226條第1項規定，請求被告給付13萬7,500
    元及法定遲延利息，有無理由?
　㈡原告主張依民法第505條第1項規定，請求被告給付36萬元及
    法定遲延利息，有無理由?　　
五、得心證之理由：　
　㈠原告主張依民法第226條第1項規定，請求被告給付13萬7,500
    元及法定遲延利息，有無理由?　
　　1.按因可歸責於債務人之事由，致給付不能者，債權人得請
      求賠償損害，民法第226條第1項雖有明文。惟上開規定，
      乃以當事人間有約定債務人應為一定給付之契約存在，且
      契約約定之一定給付已屬不能，為其前提；如當事人間並
      無約定債務人應為一定給付之契約存在，即無上開規定之
      適用。　　
　　2.本件原告主張兩造間有系爭約定存在之事實，為被告所否
      認，抗辯：兩造間並無系爭約定存在等語。查，觀諸原告
      就系爭工程，曾於108年9月1日出具估價單2份，前述估價
      單2份下方，均有原告之簽名；嗣兩造並於108年9月21日
      訂立系爭契約，有前述估價單2份及系爭契約影本1份在卷
      可按〔參見本院110年度南建簡字第3號卷宗（下稱本院卷
      ）第35頁、第37頁、調解卷宗第27頁至第43頁〕，可知兩
      造對於自身權益之維護，均甚為重視。衡諸常情，兩造間
      如確有系爭約定存在，原告理應與被告就系爭約定另訂書
      面，或於前述估價單2份或系爭契約上註記，以免日後爭
      議；而原告既未能提出任何載有系爭約定之書面，且前述
      估價單2份或系爭契約上亦無相關之記載，則原告前揭主
      張是否確與事實相符，即有可疑。此外，原告復未提出任
      何證據以實其說，原告主張兩造間有系爭約定存在，自不
      足採。
　　3.從而，兩造間既無系爭約定存在，則原告以系爭約定所定
      給付業已給付不能為由，依民法第226條第1項規定，請求
      被告給付13萬7,500元及法定遲延利息，自屬無據。　　
　㈡原告主張依民法第505條第1項規定，請求被告給付36萬元及
    法定遲延利息，有無理由?　
　　1.按當事人主張有利於己之事實者，就其事實有舉證之責任
      ，民事訴訟法第277條本文定有明文。又民事訴訟如係由
      原告主張權利者，應先由原告負舉證之責，若原告先不能
      舉證，以證實自己主張之事實為真實，則被告就其抗辯事
      實即令不能舉證，或其所舉證據尚有疵累，亦應駁回原告
      之請求（最高法院107年度台上字第182號判決參照）。
　　2.本件原告主張被告於108年10月中旬某日，將追加工程交
      由其承攬，雙方約定追加工程之報酬為36萬元之事實，雖
      據其提出系爭估價單、原告與被告間利用即時通訊軟體LI
      NE（下稱LINE）所為對話內容之擷圖影本各1份為證（參
      見調解卷宗第23頁、本院卷第79頁、第81頁〕，並聲請訊
      問證人即曾經參與系爭工程施作之王德斌、柯俊隆，惟為
      被告所否認，而以前揭情詞置辯。查：
　　　⑴系爭估價單上並無被告之簽名或蓋章，此觀諸系爭估價
        單自明（參見調解卷宗第23頁）；且原告前向臺南市仁
        德區調解委員會申請調解時，亦未提出系爭估價單，業
        經本院向臺南市仁德區公所調取臺南市○○區○○○○○000○○
        ○○○000號調解事件卷宗核閱無訛。是系爭估價單是否為
        原告臨訟制作之單據，已非無疑。況且，縱令系爭估價
        單並非原告臨訟制作之單據，因系爭估價單上並無被告
        之簽名或蓋章，亦難據以認定兩造於訂立系爭契約以後
        ，曾就系爭估價單所載原告應完成之工作及被告應給付
        之報酬意思表示一致而就追加工程成立另一承攬契約。
　　　⑵觀之原告所提出LINE對話內容（參見本院卷第81頁），
        可知原告提出之LINE對話內容，僅係截取對話之一小部
        分；且觀諸原告提出之LINE對話內容，僅見被告於對話
        中，向原告陳稱：「牆面外移是在合約裡面，一開始就
        說好了。不要再說臨時變更的好嗎。是你跟我一直說不
        要改，沒意義。而我堅持要改。不是臨時增加的」等語
        ；原告則向被告陳述：「我們和（按：應係合之誤）約
        定的是將屋內全戶的磁磚及水泥粉塗層打除再重新途（
        按：應係塗之誤）水泥油漆沒有房間內牆及客廳外牆移
        30公分你不要亂說」、「妳（按：應係你之誤）上次就
        亂說話害的我們的外線管線當時做一半到現在還沒有再
        動工，還在等電力公司的人來勘查」等語，至多僅能證
        明雙方曾就原告所稱之追加工程是否不在系爭契約所定
        原告應完成工作之範圍內，各執一詞，並不足以證明原
        告所稱之追加工程不在系爭契約所定原告應完成工作之
        範圍內，且被告曾將追加工程交予原告承攬，並與原告
        約定追加工程之報酬為36萬元之事實。
　　　⑶原告主張被告於108年10月中旬某日，將追加工程交予原
        告承攬；且雙方約定追加工程之報酬為36萬元之事實，
        如屬實在，因追加工程之報酬，已近系爭契約約定報酬
        之30%；衡諸常情，被告如確於系爭契約訂立以後，另
        將追加工程交予原告承攬，原告理應會要求被告於系爭
        估價單或其他單據上簽名或蓋章，甚與被告另訂書面契
        約，約定工程期限及被告應給付之報酬，以免日後爭議
        ，然原告卻未能提出任何經被告簽名或蓋章確認之估價
        單、單據，或兩造訂立之書面契約，以為證明，則被告
        於系爭契約訂立後，是否曾將追加工程交予原告承攬，
        並與原告約定追加工程之報酬為36萬元，已待商榷。況
        且，原告具狀陳稱依系爭契約第17條約定，請求被告給
        付追加工程之報酬等語（參見本院卷第75頁）。然系爭
        契約第17條第1項業已明定變更工程之設計及內容，因
        此變更承攬報酬及工期時，由雙方協議以書面訂定之意
        旨，有系爭契約影本1份在卷可按（參見調解卷宗第27
        頁至第43頁）；若追加工程不在系爭契約所定原告應完
        成工作之範圍，且追加工程如原告所述，亦有系爭契約
        第17條第1項約定之適用，則原告於被告將追加工程交
        由其承攬時，實無未依系爭契約第17條第1項約定，要
        求被告以書面契約約定報酬之理。益徵原告前揭部分之
        主張，尚難遽予採信。
　　　⑷證人王德斌於本院言詞辯論時，雖證稱：伊未記下時間
        ，惟建物之所有權人到場時，伊有見到，有聽見原告與
        之討論牆壁之事，當時已施作完原契約約定之牆壁，嗣
        該建物之所有權人又稱欲更動等語（參見本院卷第107
        頁）；惟其於本院言詞辯論，亦同時證稱：不知兩造係
        討論變更或係原告均未施作完成，原告交待伊從事何事
        ，伊即從事何事，無法作證證明係被告要求原告變更等
        語（參見本院卷第110至第111頁），前後證述之內容，
        已有齟齬，是證人王德斌前揭證言，自難採信，不足據
        為有利原告之認定。另證人柯俊隆於本院言詞辯論時，
        證述：伊施作工程期間，僅見過被告前往現場1次，當
        時伊在廚房工作，僅聽見「打掉」，至於為何打掉，伊
        未聽清楚，並非十分清楚原告與被告討論之內容等語（
        參見本院卷第112頁、第113頁、第114頁），亦無從據
        為有利原告之認定。
　　　⑸復酌以原告於108年12月8日曾傳送載有「一樓的房間客
        廳隔間牆用鋼筋水泥灌漿的」等語之訊息至兩造與被告
        之妹利用LINE建立之群組（下稱系爭群組）內；嗣於被
        告回復：「好」等語之訊息後，亦僅傳送載有「要請第
        二次40萬款項」等語之訊息，而未提及追加工程及請求
        給付追加工程之報酬。繼於109年3月4日，被告之妹在
        系爭群組內詢問原告預計何時完工時，原告亦僅回復載
        有「因為兩房間及客廳磚牆移動，造成磚牆鬆動，所以
        再重新打除，以鋼筋水泥牆強造，但一來就進度延後2
        個多月」等語之訊息，而未提及追加工程及追加工程之
        報酬；其後，原告於109年7月1日，在被告於系爭群組
        內詢問工程進度如何時，則傳送載有「我可以先拿15萬
        留5萬尾款就好了」、「張先生我盡力在趕工，我」、
        「我可以先拿15萬留5萬尾款就好了」等語之訊息至系
        爭群組，仍未提及追加工程及追加工程之報酬36萬元；
        甚於109年7月21日，亦僅傳送載有「要請你們加價」、
        「你變更房屋結構讓工程增多增加你要追加工程款」等
        語之訊息至系爭群組，要求「增加報酬」，而非請求被
        告給付雙方約定之追加工程報酬36萬元，此有LINE對話
        內容影本1份在卷可按（參見本院卷第129頁至第173頁
        ）。是追加工程是否不在系爭契約所定原告應完成工程
        之範圍、被告是否曾於108年10月中旬某日，將追加工
        程交予原告承攬，並與原告約定追加工程之報酬為36萬
        元，實有可疑。
　　　⑹至原告另有主張因有追加工程，被告始會給付系爭工程
        之報酬30萬元予伊等語，惟為被告所否認，抗辯：因伊
        要求原告儘速完工，原告要求伊先給付30萬元，始給付
        原告30萬元等語；而原告復未能舉出其他證據以實其說
        ，原告前揭部分之主張，自不足採，不足據為有利原告
        之認定。
　　　⑺此外，原告復未能舉出其他證據以實其說，原告主張被
        告於系爭契約訂立後，另將追加工程交由其承攬，雙方
        並約定追加工程之報酬為36萬元之事實，自難採信。從
        而，被告於系爭契約訂立後，既未另將追加工程交由原
        告承攬，並與原告約定追加工程之報酬為36萬元，則原
        告以追加工程業已完工為由，依民法第505條第1項規定
        ，請求被告給付36萬元及法定遲延利息，即非正當。
　　　⑻且按，稱承攬者，謂當事人約定，一方為他方完成一定
        之工作，他方俟工作完成，給付報酬之契約；報酬應於
        工作交付時給付之，無須交付者，應於工作完成時給付
        之，民法第490條第1項、第505條第1項定有明文。復按
        ，承攬契約訂立以後，定作人與承攬人另行約定承攬人
        應完成原承攬契約所未約定之工作（下稱另行約定工作
        ）時，究為原承攬契約之內容變更，抑為另訂新承攬契
        約，應依一般交易觀念定之；倘依一般交易觀念，原承
        攬契約所約定應完成之一定工作與該另行約定工作，並
        未失其債之同一性者，應認僅係原承攬契約之內容變更
        ，而非另訂新承攬契約，應以原承攬契約所定且經內容
        變更後之工作是否完成，決定承攬契約約定之工作完成
        與否。退而言之，縱認追加工程不在系爭契約所約定原
        告應完成工作之範圍內，且被告曾於108年10月中旬，
        另將追加工程交予原告承攬，並與原告約定追加工程部
        分之報酬為36萬元；衡之原告於本院言詞辯論時陳稱：
        追加工程乃原工程變更設計等語（參見本院卷第103頁
        ）；並酌以系爭工程本即為系爭建物之整修工程；而追
        加工程，則係將系爭建物客廳及臥房分隔牆移位1臺尺
        、四面磚牆改為鋼筋水泥牆，依一般交易觀念，可認僅
        係對於系爭建物之整修方式而為變更，系爭契約所約定
        原告應完成之一定工作與追加工程，應未失其債之同一
        性，揆之前揭說明，應認僅係系爭契約內容之變更，並
        非另行新承攬契約。又系爭契約所約定原告應完成之一
        定工作，即系爭建物之整修工程既未完成，此為兩造所
        不爭執，則原告以追加工程業已完工為由，依民法第50
        5條第1項規定，請求被告給付36萬元及法定遲延利息，
        亦非正當。
　　3.綜上，原告以追加工程業已完工為由，依民法第505條第1
      項規定，請求被告給付36萬元及法定遲延利息，同屬無據
      。
六、綜上所陳，原告主張依民法第226條第1項規定，請求被告給
    付13萬7,500元，依民法第505條第1項規定，請求被告給付3
    6萬元，及各自民事起訴狀繕本送達被告之翌日起至清償日
    止，按週年利率5%計算之利息，為無理由，應予駁回。
七、本件事證已臻明確，兩造其餘攻擊防禦方法，經核與本件判
    決結果不生影響，爰不一一論述，附此敘明。
八、據上論結，本件原告之訴為無理由，依民事訴訟法第436條
    第2項、第78條，判決如主文。
中    華    民    國   110    年    8     月    19    日
                  臺灣臺南地方法院臺南簡易庭
                          法  官  伍逸康
以上正本係照原本作成。　　　　　　　　　　　　　
如不服本判決，應於送達後20日內，向本院提出上訴狀並表明上
訴理由，如於本判決宣示後送達前提起上訴者，應於判決送達後
10日內補提上訴理由書（須附繕本）。 　　
中　　華　　民　　國　　110 　年　　8 　　月　　19　　日
　　　　　　　　　　　　　書記官  康紀媛